【裁判字號】    98,交抗,1168
【裁判日期】    981231
【裁判案由】    聲明異議
【裁判全文】
臺灣高等法院臺中分院刑事裁定        98年度交抗字第1168號
抗  告  人  交通部公路總局臺中區監理所豐原監理站
代  表  人  張光輝
受 處 分人  甲○○
上列抗告人因受處分人違反道路交通管理處罰條例之聲明異議案
件，不服臺灣臺中地方法院中華民國98年10月28日所為裁定（98
年度交聲字第3913號），提起抗告，本院裁定如下：
    主  文
抗告駁回。
    理  由
一、原處分機關交通部公路總局臺中區監理所豐原監理站係以：
    受處分人甲○○駕駛車牌號碼 BO-4639號自用一般小客車，
    於民國（下同）98年 1月11日15時23分許，在臺中縣神岡鄉
    ○○路 264巷口處，因「酒後駕車，經施以呼氣法酒測值達
    0.63mg/L」之違規，為臺中縣警察局豐原分局以中縣警交字
    第 HD0000000號違反道路交通管理事件通知單舉發受處分人
    於前揭時間、地點之上揭違規事實，係違反道路交通管理處
    罰條例第35條第1項第1款規定，因逾期未到案；復以本案受
    處分人汽車駕照業於94年10月31日為臺東監理站吊銷在案，
    因其領有機車駕駛執照，其酒後駕車之違規行為，依交通部
    95 年5月3日交路字第0950030639號函、94年9月15日交路字
    第0940051433號函及89年 8月30日交路89字第008861號函示
    ，仍應處以吊扣駕駛執照處分等事由。原處分機關遂於98年
    9月12日以豐監稽違字第裁63-HD0000 000號裁決書逕行裁處
    吊扣機車駕駛執照12個月並施以道安講習。
二、異議人即受處分人聲明異議意旨略以：本人因無照駕駛自小
    客車經罰款新臺幣（下同）6,000 元整，為何又要扣押機車
    駕駛執照，豈非一罪二罰等語，爰依法提起聲明異議等語。
三、原審裁定意旨則以：
  (一)異議人即受處分人在前揭時、地因駕駛上開車輛，經警檢測
    其酒精濃度超過標準（酒測呼氣值達每公升0.63毫克）之違
    規行為，受處分人於聲明異議中並不爭執，並有臺中縣警察
    局舉發違反道路交通管理事件通知單及原處分機關之裁決書
    各1份附卷可稽，其前開違規行為，堪以認定。
  (二)本件受處分人既係駕駛自用小客車違反道路交通管理處罰條
    例第35條第1項第1款之規定，原處分機關依法即僅能吊扣其
    小客車普通駕駛執照，並無得吊扣受處分人持有他級駕駛執
    照之依據，而受處分人所考領之汽車駕駛執照業於94年10月
    31日遭吊銷，現僅持有機車駕照乙情，有受處分人汽車駕照
    基本資料及機車駕照基本資料在卷可憑，自不得因受處分人
    違規當時已無汽車駕駛執照，即吊扣其現有之機車駕駛執照
    以代之。是原處分機關以受處分人有上開違規行為，逕行裁
    處吊扣受處分人之機車駕駛執照，已難謂係適法之處分。
  (三)原處分機關雖援引交通部94年 9月15日交路字第0940051433
    號函、交通部95年5月3日交路字第0950030639號函、交通部
    89年 8月30日交路89字第008861號等行政函示據以充作本案
    裁處吊扣機車駕駛執照12個月之基礎，而無視新修正道路交
    通管理處罰條例第68條之修法意旨，顯非妥適，而為原審所
    不採。
  (四)綜上所述，本件受處分人於上開時、地確有駕駛自用一般小
    客車酒精濃度超過規定標準之違規行為，足堪認定，原處分
    機關就此部分認定應依道路交通管理處罰條例第35條第 1項
    第 1款裁處吊扣機車駕駛執照及施以道安講習，其中就裁處
    吊扣受處分人機車駕駛執照12個月部分，受處分人依法所受
    之處分既應為限制其駕駛小型車之權利，亦即吊扣其小型車
    普通駕駛執照為是，然受處分人汽車駕照業經註銷，已如前
    述，本件自無從逕為吊扣其普通小型車駕照之諭知，而應就
    此部分為受處分人不罰之諭知。原處分機關未審酌及此，逕
    為裁罰吊扣機車駕照，即難認為允當，本件受處分人就此部
    分所為之異議，為有理由，爰撤銷原處分關於吊扣機車駕照
    12個月部分之裁處，並為受處分人不罰之諭知等語。
四、本件抗告意旨略以：本案受處分人汽車駕照於94年10月31日
    因另案為臺東監理站吊銷在案，原審認為本件無從吊扣其普
    通小型車駕駛執照而諭知不罰。與道路交通管理處罰條例第
    35條第1項第1款及同條例第67條第 6項規定不合，爰依法提
    起抗告，請求撤銷原裁定等語。
五、經查：
  (一)按汽車駕駛人飲用酒類或其他類似物後，其吐氣所含酒精濃
    度超過每公升0.25毫克，不得駕車；駕駛汽車經測試檢定酒
    精濃度超過標準，處汽車駕駛人罰鍰15,000元以上60,000元
    以下，並當場移置保管該汽車及吊扣駕駛執照 1年，道路交
    通安全規則第114條第2款、道路交通管理處罰條例第35條第
    1項第1款分別定有明文。又按一行為同時觸犯刑事法律及違
    反行政法上義務規定者，依刑事法律處罰之，但其行為應處
    以其他種類行政罰或得沒入之物而未經法院宣告沒收者，亦
    得裁處之，此為行政罰法第26條第 1項所明定。是探究其立
    法目的，乃一行為同時觸犯刑事法律及違反行政法上義務規
    定時，由於刑罰與行政罰同屬對不法行為之制裁，而刑罰之
    懲罰作用較強，故依刑事法律處罰，即足資警惕時，實無一
    事二罰再處行政罰之必要；且刑事法律處罰，由法院依法定
    程式為之，較符合正當法律程式，應予優先適用，在刑事訴
    追、審判程序尚未終局確定前，行政機關自不得逕予裁罰，
    但罰鍰以外之沒入或其他種類行政罰，因兼具維護公共秩序
    之作用，為達行政目的，行政機關仍得併予裁處。此所稱「
    其他種類行政罰」，係指違反行政法上之義務應受「裁罰性
    」之「不利處分」而言，依行政罰法第 2條規定，應包括行
    政上限制或禁止效力之吊扣證照、禁止考領駕照及強制施以
    道路交通安全講習等處分在內，合先敘明。
  (二)再按修正前道路交通管理處罰條例第68條規定：「汽車駕駛
    人，因違反本條例及道路交通安全規則之規定，受『吊扣或
    』吊銷駕駛執照處分時，『吊扣或』吊銷其持有各級車類之
    駕駛執照」，係指違規人持有之各級車類駕駛執照均應予吊
    扣或吊銷。惟上開規定業於94年12月14日修正公布，並於95
    年3月1日施行，修正後道路交通管理處罰條例第68條明定：
    「汽車駕駛人，因違反本條例及道路交通安全規則之規定，
    受吊銷駕駛執照處分時，吊銷其持有各級車類之駕駛執照」
    。查該規定之原提案修正條文為：「汽、機車駕駛人，因違
    反本條例及道路交通安全規則之規定，受『吊扣或吊銷』駕
    駛執照處分時，『吊扣或吊銷』其違法或違規當時所駕駛車
    輛之駕駛執照」，立法理由略以：「原條文將違法或違規駕
    駛人所持有各級車類之駕駛執照一併吊扣或吊銷，失之過酷
    ，影響人民工作及生活甚鉅，爰修正之」，是以修法意旨本
    在限縮原條文之適用範圍。雖最後通過之修正條文，僅將道
    路交通管理處罰條例第68條原有條文中之「吊扣或」3 字刪
    除，然參照上開修法經過，可知新法之受「吊銷駕照」處分
    者，仍維持吊銷其持有各級車類之駕駛執照，至於受「吊扣
    駕照」處分者，則僅「吊扣」其違法或違規當時所駕駛車輛
    種類之駕駛執照，不再吊扣其持有各級車類之駕駛執照，灼
    然甚明。是依現行道路交通管理處罰條例，已無得吊扣駕駛
    人所持有他級駕駛執照之依據存在，從而，為吊扣駕駛人駕
    駛執照之處分時，自『僅得吊扣駕駛人違規時所駕駛該級車
    類之駕駛執照』，以限制其繼續駕駛該級車類行駛道路之權
    利（本院97年度9月份刑事庭庭務會議紀錄參照）。
  (三)又按道路交通安全規則第50條第 1項前段規定：汽車駕駛執
    照為駕駛汽車之許可憑證。故除依同規則第61條規定，汽車
    駕駛人取得高一級車類之駕駛資格者，准其駕駛較低等級車
    類之車輛外，應按其取得何等級車類之駕駛執照，駕駛該相
    當等級車類之車輛，不得持較低等級車類之駕駛執照，駕駛
    較高等級之車類；若有違反上述規定，因其不具備所駕駛車
    類之相當汽車駕駛人資格，例如考領輕型機器腳踏車駕駛執
    照，而駕駛大貨車；或僅考領普通小型車駕駛執照，而駕駛
    聯結車等，因資歷、能力均不相當（道路交通安全規則第60
    條規定參照），於法應認與無駕駛執照者同，始符合道路交
    通安全維護之立法本旨。是道路交通管理處罰條例第86條第
    1項所稱之汽車駕駛人「無照駕車」，除同條例第21條第1項
    第 1款之「未領有駕駛執照駕車」外，應包括持較低等級車
    類之駕駛執照，而駕駛較高等級之車類在內（最高法院82年
    度台上字第 203號判決意旨參照）。准此，本件受處分人前
    於98年1月11日15時23分許，駕駛車號BO-4639號自用一般小
    客車，行經臺中縣神岡鄉○○路 264巷口處，為警測得其呼
    氣所含酒精濃度達每公升0.63毫克，另其所涉公共危險案件
    ，業經原審法院以98年度豐交簡字第 236號判決判處拘役50
    日確定等情，有臺灣高等法院被告前案紀錄表 1份在卷可稽
    ，足徵受處分人確有於上述時、地酒後駕車之情，並經刑事
    法律處罰在案，殆無疑義。又受處分人所持駕駛執照為普通
    重型機車駕駛執照，而為前開違規行為則係駕駛自用一般小
    客車，當時確屬「未領有駕駛執照駕車」乙節，有受處分人
    之汽車駕照基本資料螢幕列印資料 1份附卷可憑（參原審卷
    第 9頁）。是受處分人既係違規酒後駕駛自用一般小客車，
    依上開道路交通管理處罰條例第68條之修法旨趣及本院見解
    ，僅能吊扣其普通小型車駕駛執照。然於本案中，受處分人
    並無持有任何普通小型車駕駛執照可供吊扣，有受處分人汽
    車駕照基本資料一紙在卷可憑，此應為主管機關即原處分機
    關職務上所知；而受處分人在並無持有普通小型車駕照，猶
    仍駕駛前揭自用一般小客車之情況下，顯然無法再裁處「吊
    扣駕駛執照」之處分，此參以道路交通管理處罰條例第67條
    第 6項規定違規酒後駕車但屬無照駕駛之情況下，則將「吊
    扣」之處罰規定轉換為「禁止在最長吊扣期間內考領駕照」
    之處罰，即見其明。故原處分機關於職務上既已明知受處分
    人並未持有普通小型車駕照，即應依道路交通管理處罰條例
    第67條第 6項規定，轉為裁處受處分人在所規定最長吊扣期
    間內（依同條例第35條第1項第1款規定，吊扣駕照最長期間
    為 1年），不得考領駕照之處分，惟此乃專指違規當時所駕
    駛車輛種類之駕駛執照；詎原處分機關竟仍對受處分人裁處
    吊扣其所持有他級駕照之處分，於法即有違誤。
  (四)綜上所述，原處分機關疏未詳查受處分人已無普通自小客車
    駕照可供吊扣，不得再以吊扣其持有之他級駕駛執照，作為
    裁處對象，於法自有未洽。是以，原審以原處分機關本件所
    為有關吊扣受處分人機車駕駛執照12月之處分有所違誤，因
    而撤銷原處分機關此部分之吊扣處分，改諭知不罰，其認事
    用法，並無不當，抗告人之抗告核無理由，應予駁回。
六、據上論結，應依刑事訴訟法第412條，裁定如主文。
中    華    民    國    98    年    12    月    31    日
              交通法庭  審判長法  官  陳  紀  綱
                              法  官  姚  勳  昌
                              法  官  張  智  雄
以上正本證明與原本無異。
不得再抗告。
                              書記官  詹  雅  婷
中    華    民    國    98    年    12    月    31    日


司法院資訊處製作；財團法人民間司法改革基金會備份。
